【裁判字號】    99,醫,28
【裁判日期】    991004
【裁判案由】    損害賠償
【裁判全文】
臺灣臺北地方法院民事判決                99年度醫字第28號
原      告  李世顯
被      告  台北市立萬芳醫院
法定代理人  洪傳岳
被      告  林家瑋
共      同
訴訟代理人  蕭維德律師
複代理人    陳杏怡律師
上列當事人間請求損害賠償事件，本院於民國99年9月23日言詞
辯論終結，判決如下：
    主  文
原告之訴駁回。
訴訟費用由原告負擔。
    事實及理由
一、原告起訴主張：原告因左耳長聽神經瘤，於民國95年11月6
    日至8日到被告台北市立萬芳醫院（下稱萬芳醫院）進行電
    腦刀手術，術後產生耳鳴，經告知醫師即被告林家瑋，吃了
    1年餘耳鳴的藥，被告林家瑋給原告的回答是沒辦法了，此
    時才知耳鳴可能無法治癒，後陸續到別家醫院治療，還是失
    敗，其他醫師表示這是電腦刀產生的副作用，屬放射線傷害
    ，此時才知耳鳴與電腦刀有直接的關係，但被告林家瑋於手
    術前，卻未做到專業醫師應告知病人可能產生的副作用（耳
    鳴），否則原告可以選擇其他處理方式。耳鳴造成原告生活
    、工作、心理及生理極大干擾，迄今已3年還持續者，被告
    林家瑋違反醫師法第12條之1之告知義務，被告萬芳醫院與
    被告林家瑋間為僱傭關係，須負連帶賠償責任，為此依民法
    第184條第2項、第188條、第193條、第195條規定，請求被
    告連帶賠償原告醫療費用新臺幣（下同）9,022元、慰撫金
    2,990,978元。並聲明：被告應連帶給付原告300萬元，及自
    起訴狀繕本送達最後被告之翌日起至清償日止，按週年利率
    百分之5計算之利息。
二、被告之抗辯：
  (一)原告接受電腦刀治療前，業經電腦刀治療中心衛教人員事先
    對病患說明電腦刀治療之治療流程、相關副作用及處理原則
    ，並提供病患Q＆A之機會，此外，由被告林家瑋向原告說明
    電腦刀治療之部位及副作用並逐一解說，原告遂於95年10月
    21日簽立治療同意書，此由該治療同意書記載「病患李世顯
    因聽神經瘤需接受電腦刀治療，立同意書人對於施行該項治
    療之原因、過程、成功率、或可能發生之併發症及危險，經
    有關醫師詳細說明，已充分了解。茲同意施行該項治療，並
    接受各項衛生教育，包括飲食習慣等之配合…」，該內容所
    謂「有關醫師詳細說明」即指病歷中治療同意書後附之「電
    腦刀治療說明書」，係由被告林家瑋及衛教人員於原告同意
    接受電腦刀治療之前，為電腦刀治療流程及相關副作用之告
    知義務，故被告林家瑋於告知事項說明完後即依所說明之內
    容於「電腦刀治療說明書」上勾選「醫師之說明」事項，而
    該「醫師之說明」內容「C.預期放射線治療中及治療結束後
    ，預期可能出現之暫時或永久症狀」項目中，即包含「耳鳴
    」項目。申言之，原告於同意接受電腦刀治療前，確實接受
    被告林家瑋及衛教人員告知有關治療前後預期可能發生之暫
    時或永久症狀等事項，始簽立該治療同意書，且被告林家瑋
    亦確有於原告接受電腦刀治療前，逐項告知原告有關電腦刀
    治療前後預期可能發生之暫時或永久症狀等事項（包括耳鳴
    ），故原告指稱被告未做到告知病人可能產生的副作用等義
    務，顯屬無據。
  (二)原告所主張其耳鳴之情形，既已於電腦刀治療前經被告林家
    瑋為電腦刀之治療說明而知悉該症狀發生之可能性及風險，
    惟其仍同意接受治療並簽立治療同意書，則表示原告明示同
    意承擔是項可能發生之風險結果，自不應請求被告負擔其因
    耳鳴而生之醫療費用或慰撫金。並聲明：如主文第1項所示
    。
三、兩造不爭執之事實：
  (一)原告因左耳聽神經瘤，求診於被告萬芳醫院之被告林家瑋醫
    師，於95年11月6日至8日接受電腦刀治療。
  (二)原告於95年10月21日簽立治療同意書。
四、本件應探究者為：被告林家瑋有無告知原告電腦刀治療可能
    發生耳鳴之風險？經查：
  (一)治療同意書記載：「病患李世顯因聽神經瘤需接受電腦刀治
    療，立同意書人對於施行該項治療之原因、過程、成功率、
    或可能發生之併發症及危險，經有關醫師詳細說明，已充分
    了解。茲同意施行該項治療，並接受各項衛生教育，包括飲
    食習慣等之配合…立同意書人：李世顯…」（見醫字卷第28
    頁），同附於病歷之電腦刀治療說明書則記載：「…二、醫
    師之說明：電腦刀治療屬於放射治療的一種，其治療相關資
    訊、副作用及風險，說明如下列事項：…C.預期放射線治療
    中及結束後，預期可能出現之暫時或永久症狀：…耳鳴…」
    （見醫字卷第29頁），參以經本院行隔離訊問，被告林家瑋
    陳稱：「…在治療前病患在我的門診我會先跟病患介紹治療
    的過程及方式，接著就要跟病患解釋治療的效果，再跟病患
    解釋治療後有可能產生的副作用，就會讓病患考慮，考慮完
    之後如果病患願意接受的話…這時候病患就會到隔壁的診間
    ，個案管理師會再跟病患瞭解疾病發生的過程，還有他過去
    曾經檢查過的相關結果，會診完之後，再確認我在門診的解
    釋病患是否充分瞭解，如果病患表示他充分瞭解，這時候個
    案管理師就會將治療同意書交給病患或家屬簽立治療同意書
    ，如果病患表示剛剛沒有聽清楚，或是還有疑問，這時候個
    案管理師就會請病患再回到我診間，由我再來解釋他不清楚
    或有疑問的部分，然後病患再回到隔壁的診間簽署治療同意
    書，這時候個案管理師才會正式安排病人治療的流程，請病
    人按照流程時間來院接受檢查及治療，因為個案管理師是在
    隔壁的診間，所以內部溝通文件必須要讓個案管理師知道我
    在診間跟病患解釋了些什麼，所以會有一張治療說明書，病
    患再拿著治療說明書到隔壁診間，個案管理師會根據我所勾
    選的內容，確認病患都有聽到，我所解釋的相關資訊，但是
    ，個案管理師並不會針對內容作解釋，他只是確認病患有確
    實收到這個資訊，然後才讓病患簽治療同意書」、「（請確
    認在本案對原告也有按照上述流程進行？）有，這是標準流
    程」等語（見醫字卷第111頁背面、第112頁正面），與證人
    即電腦刀中心個案管理師陳復玫結證稱：「（在簽治療同意
    書前病人是否會拿這份治療說明書？）這是醫師在診間跟病
    患作解釋使用，但是我們之後會將病患帶到隔壁診間作後續
    排程安排，及治療的衛教及病史詢問，這個時候這份文件才
    會傳送到我們這裡跟病人作確認，病人沒問題才會簽治療同
    意書」、「（治療說明書是誰從醫師的診間拿過來？）我們
    拿，就是醫生會通知病患要接受電腦刀治療，我們就會到隔
    壁醫師的診間拿治療相關文件，裡面就會包括治療說明書及
    治療同意書，還有病患我們就會一起帶到隔壁的診間」、「
    （你到隔壁的診間會跟病人確認哪些事項？）先確認病人對
    不對，然後就會安排排程，然後就把治療說明書提示病患，
    問病患是否在診間時醫師都有說明過這些治療的副作用、成
    功率，如果病患都清楚沒有問題，才會讓病患簽署治療同意
    書，然後就詢問病患的病史建檔」、「（就原告是否也有按
    照剛才所述的流程來做？）沒有很特別的印象，因為原告是
    在95年的時候，但是我們作業流程一慣都是如此」、「（在
    跟病患確認時是否有就治療說明書上有勾選的部分跟病人逐
    一確認？）當我們看到說明書就會依照上面的項目逐一跟病
    患確認，然後才會拿治療同意書請病患簽名」等語（見醫字
    卷第114頁背面、第115頁正、背面）互核相符，是被告林家
    瑋辯稱：其有告知原告電腦刀治療可能發生耳鳴之風險等語
    ，堪予採信。
  (二)原告雖主張：其未曾看過電腦刀治療說明書等語，然醫師填
    寫電腦刀治療說明書，並由個案管理師向病患確認理解其中
    內容，乃電腦刀中心於病患簽立治療同意書前之作業流程，
    此經證人陳復玫證述明確，故本件電腦刀治療說明書應非被
    告林家瑋臨訟製作。何況原告自承：被告林家瑋有跟我講會
    有一些副作用，好像有講到顏面神經的問題等語（見醫字卷
    第113頁背面），足認被告林家瑋確曾向原告告知電腦刀治
    療之風險及副作用問題。
  (三)再者，徵諸被告林家瑋所稱：「…治療後常見的症狀的是頭
    痛、頭暈，體力上比較疲憊，平均大約是一個月的時間，會
    有落髮的現象，可是頭髮還會長出來，雖然說安全性比開刀
    切除腫瘤高，但這個治療還是有些許的風險，第一個最常見
    的是聽力變差，大約有一成半到兩成半的機會，另一方面對
    於旁邊的神經，比方說三叉神經，可能會造成臉部三叉神經
    的麻痛，比方說顏面神經，可能會造成顏面神經麻痺，比方
    說腦幹跟小腦，可能會造成腦幹跟小腦的平衡功能失調，但
    這些比例不高，大約二到五％，另外，少數病人會有可能有
    耳鳴等的症狀…」、「…國外的文獻有報告說立體定位放射
    手術不會讓病患的耳鳴的機會增加，而出現耳鳴還是腫瘤本
    身的問題，雖然說統計上沒有差異，治療前後還是有一點八
    ％的差別，我還是會在治療前跟病人稍微提一下，我在治療
    前的說明內容是有固定的順序，我會從一定會出現的現象，
    再講到有相關的文獻報告支持，出現機會比較高的現象，講
    到出現機會比較低的現象，最後才會提到可能有關的但是沒
    有文獻記載的東西」等語（見醫字卷第112頁正反面、第113
    頁正面），原告陳稱：「當時林家瑋醫師說我的兩顆腫瘤比
    較小，應該比較簡單，我相信林家瑋醫師說的，至於其他與
    醫師對談內容，我已經淡忘了」等語（見醫字卷第67頁背面
    ），是以被告林家瑋既曾向原告告知電腦刀治療之風險及副
    作用問題，原告亦稱其與被告林家瑋間之對談內容若干已淡
    忘，則自有相當可能被告林家瑋前已告知原告電腦刀治療可
    能發生耳鳴之風險，惟因耳鳴之風險發生機率較低，被告林
    家瑋將之置於較後之告知次序，又因距今時間已久遠，而為
    原告所淡忘。
五、綜上，被告林家瑋有告知原告電腦刀治療可能發生耳鳴之風
    險，洵堪認定，原告主張被告林家瑋違反醫師法第12條之1
    之告知義務，尚屬無據。從而，原告依民法第184條第2項、
    第188條、第193條、第195條規定，訴請被告連帶給付原告
    300萬元，及自起訴狀繕本送達最後被告之翌日起至清償日
    止，按週年利率百分之5計算之利息，為無理由，應予駁回
    。
六、本件事證已臻明確，兩造其餘攻防方法及所提證據，業經審
    酌，核與本件判決結果無影響，爰不逐一論述，併此敘明。
七、據上論結，本件原告之訴為無理由，依民事訴訟法第78條，
    判決如主文。
中    華    民    國    99    年    10     月    4    日
                  民事第六庭  法  官  張文毓
以上正本係照原本作成。
如對本判決上訴，須於判決送達後20日內向本院提出上訴狀（須
附繕本）。
中    華    民    國    99    年    10    月    4     日
                              書記官  賴敏慧

司法院資訊處製作；財團法人民間司法改革基金會備份。
